【裁判字號】    94,訴,2005
【裁判日期】    950731
【裁判案由】    返還所有物
【裁判全文】
臺灣板橋地方法院民事判決              94年度訴字第2005號
原      告  全聯世界開發股份有限公司
法定代理人  丙○○
訴訟代理人  張泰昌律師
複代理人    高佩辰律師
            陳淑玲律師
被      告  甲○○
上列當事人間請求返還所有物事件，經本院於民國95年7 月27日
言詞辯論終結，判決如下：
    主  文
被告應將型號1128、820 、3019、519 、137 、873 之鞋底模具
返還予原告。
原告其餘之訴駁回。
訴訟費用由被告負擔。
    事實及理由
一、按訴狀送達後，原告不得將原訴變更或追加他訴，但擴張或
    減縮應受判決事項之聲明者，不在此限，民事訴訟法第255
    條第1 項第3 款定有明文。原告起訴時係請求被告甲○○返
    還型號1128、820 、3019、519 之鞋底模具予原告，請求被
    告鑫億橡膠實業有限公司（以下簡稱鑫億公司）返還型號
    137 、929 、873 之模具予原告，嗣因被告鑫億公司稱已將
    模具返還予被告甲○○，是原告撤回對被告鑫億公司之起訴
    ，而請求被告甲○○返還全部鞋底模具即型號1128、820 、
    3019 、519、137 、929 、873 之鞋底模具，核屬擴張應受
    判決事項之聲明，於法並無不合，先予敘明。
二、原告起訴主張：兩造於民國89年1 月10日訂立「有單向通風
    之鞋類專利生產製造及國內行銷代理權合約書」，被告同意
    將有單向通風之鞋類開模、製造授權原告，原告則出資委託
    訴外人乙○○即藝興企業社就鞋子之大底與圖案「ＡＩＲ」
    開模，型號分別為137 、3019、873 、929 、1128、82 0
    及519 ，開模完成後，將模具交予被告局部修改成其專利，
    再由被告交由訴外人鑫億公司製造橡膠鞋底，最後由原告生
    產行銷該鞋類。嗣被告以合約第四條「銷售未達最低雙數」
    之事由，於93年12月2 日發函與原告終止系爭合約，依同條
    約定，終止合約後，上開模具應由被告向原告收購，惟兩造
    並未就此達成協議，訴外人鑫億公司得知兩造訴訟，恐受波
    及，即將模具交還被告，上開模具目前均在被告保管中，被
    告並將圖案由ＡＩＲ自行改成Ｏ２，原告本於所有權人之地
    位，請求被告返還上開模具等語。並聲明：被告應將型號
    137 、3019、873 、929 、1128、820 及519 之鞋底模具返
    還予原告。
三、被告則以：原告所請求之模具型號929 不在伊保管中，伊占
    有之模具均為伊委請他人開模，非原告所有，且與「有單向
    通風之鞋類專利生產製造及國內行銷代理權合約書」所載之
    新型專利116745無關，原告無權請求被告返還，原告所舉證
    人乙○○不能證明被告所占有之圖案Ｏ2 之模具為其所製造
    ，模具上亦無特徵足以供證人辨認是否為其製造，且型號會
    重複，亦不能憑型號予以特定，被告所占有之519 型號之模
    具，乃被告於91年發明展中即已提出，而原告所提519 號型
    號模具之發票，係於92年4 月由乙○○出具，自不能認為原
    告所請求返還之519 型號模具與被告所占有之519 型號模具
    為同一，退步言之，倘若認定系爭模具為原告所有，惟合約
    書業經終止，兩造應協商合理之價格由被告收購模具，原告
    未先行協商，逕行起訴請求返還，自有不當，且原告依照合
    約書第八條約定，應負擔開發、設計、製造、推廣、行銷之
    費用，此費用兩造尚未會算，原告亦不得請求被告返還模具
    等語置辯。並聲明：原告之訴駁回。
四、本件爭點為：１原告所請求返還之模具，是否均在被告占有
    中？原告是否為系爭模具之所有權人？２被告以前揭理由拒
    絕返還模具，是否有理由？經查：
  １原告請求被告返還型號137 、3019、873 、929 、1128、82
    0 及519 之模具，被告提出同型號137 、3019、873 、1128
    、820 及519 但圖案為Ｏ２之模具（缺929 型號），並辯稱
    ：圖案Ｏ2 之模具為其所製造，模具上無特徵足以供證人乙○○辨認是否為其製造，且型號會重複，亦不能憑型號予以
    特定，被告所占有之519 型號之模具，乃被告於91年發明展
    中即已提出，而原告所提519 號型號模具之發票，係於92
    年4 月由乙○○出具，自不能認為原告所請求返還之519 型
    號模具與被告所占有之519 型號模具為同一等語，經查：被
    告既否認其持有929 型號之模具，自應由原告舉證被告占有
    之，原告未能舉證證明，則原告請求被告返還該型號之模具
    ，自屬無據。其餘型號137 、3019、873 、1128、820 及
    519 之鞋底模具，原告則提出訴外人乙○○即藝興企業社以
    原告為買受人開具之發票數紙為證，並經證人乙○○到庭指
    認上開型號之模具除氣門與專利範圍以外，其餘均為其製造
    （見95年2 月23日勘驗筆錄）。經查：原告出資委託訴外人
    乙○○即藝興企業社就鞋子之大底與圖案「ＡＩＲ」開模，
    開模做成半成品後，將模具交予被告局部修改成其專利，再
    由被告將模具交由訴外人鑫億公司製造橡膠鞋底，最後由原
    告生產行銷該鞋類，此業據證人乙○○、鑫億公司法定代理
    人丁○○證述在卷（見95年5 月11日言詞辯論筆錄），證人
    丁○○並證稱：原告所提出圖案ＡＩＲ、型號137 、3019、
    1128、873 之鞋底是伊所作，圖案Ｏ２之鞋底是毅鑫公司所
    作，是朱先生放在伊那裏要寄到大陸去，ＡＩＲ、與Ｏ２之
    商標不同，但底花均相同，就是同一個模具所生產等語，證
    人丁○○並證稱：型號137 、3019、1128、873 之模具已交
    由被告載回等語，原告並提出丁○○出具之原證九，以證明
    被告將原有商標ＡＩＲ改成Ｏ２之行為，綜上判斷，模具底
    花相同，型號相同，雖商標不同，然實際上應為同一批模具
    ，僅將商標圖案更換。至於820 、519 型號之模具，雖未交
    予證人丁○○生產橡膠鞋底，故丁○○證稱並未見過此二型
    號之模具，惟證人乙○○已指認此二型號鞋底之模具確實由
    其製造無誤，被告雖辯稱：伊所占有之519 型號之模具，乃
    伊於91年發明展中即已提出等語，並提出海報乙紙為證，惟
    原告則否認該海報之真正，被告未能就此私文書之真正舉證
    ，自不能認被告所辯為可採。系爭型號137 、3019、873 、
    1128、820 及519 之模具，既係由原告出資交由證人乙○○
    開模，應為原告所有，被告依約負有提供專利，因此修改部
    分之模具，惟修改後模具之所有權，仍歸原告所有，此參諸
    兩造所訂之有單向通風之鞋類專利生產製造及國內行銷代理
    權合約書第四條約定「倘若終止本合約，所有進行中或已完
    成之有單向通風的專利模具，雙方應協商合理價格由甲方（
    即被告）收購」，亦足徵原告為模具所有權人，否則被告何
    須向其購買，是原告主張其為系爭模具之所有權人，堪以認
    定。被告雖又辯稱：系爭模具均為伊委請他人開模，非原告
    所有云云，惟未舉證以實其說，所辯尚難採信。且倘若被告
    所持有之相同型號之模具為其委請他人製造，而被告亦自訴
    外人鑫億公司取回相同型號之模具，則被告手上應有二組相
    同型號之模具，卻未見被告提出二組模具以為證，應可認被
    告所辯為不可採。
  ２按所有人對於無權占有或侵奪其所有物者，得請求返還之，
    民法第767 條第1 項定有明文。原告為系爭模具之所有權人
    已如前述，被告辯稱：兩造之合約書業經終止，應協商合理
    之價格由被告收購模具，原告未先行協商，逕行起訴請求返
    還，自有不當，且原告依照合約書第八條約定，應負擔開發
    、設計、製造、推廣、行銷之費用，此費用兩造尚未會算，
    原告亦不得請求被告返還模具等語。惟查，自原告起訴迄本
    件言詞辯論終結之日止，已逾半年，兩造始終未能就系爭模
    具達成收購之協議，且原告依約應負擔之費用縱未經會算，
    亦與被告返還模具無對價關係，合約書亦未就模具之返還設
    有必須先經會算之限制，是被告以此為由拒絕返還模具，自
    屬無據。綜上，原告本於所有權之作用，請求被告返還系爭
    型號137 、3019、873 、1128、820 及519 之模具，為有理
    由，應予准許。原告不能證明被告占有929 型號之模具，此
    部分之請求，為無理由，應予駁回。
五、結論：原告之訴為一部有理由，一部無理由，依民事訴訟法
    第79條，判決如主文。
中    華    民    國    95    年    7     月    31    日
                  民事第三庭    法  官  陳映如
以上正本係照原本作成
如對本判決上訴，須於判決送達後20日內向本院提出上訴狀
中    華    民    國    95    年    7     月    31    日
                                書記官  蘇哲男


司法院資訊處製作；財團法人民間司法改革基金會備份。
